【裁判字號】    89,上訴,1700
【裁判日期】    900815
【裁判案由】    妨害投票
【裁判全文】
臺灣高等法院刑事判決                          八十九年度上訴字第一七號
    上  訴  人  臺灣新竹地方法院檢察署檢察官
    被      告  戊○○
    被      告  甲○○
    被      告  辛○○
    被      告  丁○○
    被      告  己○○
    被      告  未○○
    被      告  丑○○
    被      告  壬○○
    被      告  辰○○
    被      告  寅○○
    被      告  癸○○
    被      告  巳○○
    被      告  申○○
    被      告  酉○○
    被      告  乙○○
    被      告  午○○
    被      告  丙○○
    被      告  庚○○
    共      同
    選任辯護人  洪大明
                王文君
    被      告  卯○○
右上訴人因妨害投票案件，不服臺灣新竹地方法院八十七年度訴字第三一四號，中華
民國八十九年三月十七日第一審判決（起訴案號：臺灣新竹地方法院檢察署八十七年
度偵字第一四七五號、一六Ｏ三號及二五六八號）提起上訴，本院判決如左：
    主  文
原判決關於卯○○部分撤銷。
卯○○公訴不受理。
其他上訴駁回。
    理  由
壹、撤銷改判部分：
一、按被告死亡者，應諭知不受理之判決，刑事訴訟法第三百零三條第五款定有明文
    。
二、經查被告卯○○業於民國（下同）九十年四月十九日上午十二時五十分許，因肝
    癌死亡，有死亡證明書一份及戶籍謄本二份登載附卷可稽（均附於本院卷），並
    經本院傳訊被告卯○○之女子○○到庭陳述屬實（見本院九十年六月十八日訊問
    筆錄），依前揭說明，應諭知公訴不受理，原審未及審酌上情，以不能證明被告
    犯罪而為無罪之實體判決，尚有未洽，自應由本院將原判決此部份撤銷改判，而
    為不受理之諭知，以期適法，並不經言詞審理為之。
貳、上訴駁回部分：
一、本件公訴意旨略以：被告申○○係第十四屆新竹縣議會議員，曾任新竹縣議會議
    長，為求連任第十四屆新竹縣議會議長之職務，於八十七年（以下均指八十七年
    ）一月二十四日新竹縣第十四屆議員選舉結果得知後，與其子巳○○及地方友人
    丙○○、酉○○、庚○○、寅○○及陳賡勝，即基於賄選共同概括犯意聯絡，在
議長選舉前由巳○○負責先後招待在第十四屆新竹縣議長選舉時，具有投票權之
    第十四屆新竹縣議會議員辰○○、戊○○、己○○、卯○○、丑○○、壬○○、
    未○○、辛○○、乙○○、甲○○、丁○○、午○○至澳門再轉至廣東珠海市旅
    遊之不正利益，計分別於下列時間招待旅遊：
  (一)八十七年一月三十日，辰○○議員由丙○○、酉○○、寅○○及陳賡勝陪同搭乘
    澳門航空ＮＸ五Ｏ一號班機赴澳門，至八十七年二月十七日辰○○由寅○○陪同
    搭乘長榮航空ＢＲ八一八號班機回國。
  (二)八十七年二月四日，辛○○、戊○○、乙○○、甲○○、卯○○五位議員，由酉
    ○○陪同，搭乘澳門ＮＸ六一五號班機赴澳門。
  (三)八十七年二月四日，壬○○、己○○二位議員，由丙○○、寅○○陪同，搭乘長
    榮航空ＢＲ八Ｏ一號班機赴澳門。
  (四)八十七年二月六日，丑○○議員由庚○○陪同，搭乘澳門航空ＮＸ五Ｏ一號班機
    赴澳門。
  (五)八十七年二月九日，午○○、未○○二位議員，由巳○○、酉○○陪同，乘澳門
    航空ＮＸ六Ｏ九號班機赴澳門，巳○○於八十七年二月十二日搭乘澳門航空ＮＸ
    六一六號班機自澳門返國，午○○並於八十七年二月十四日搭乘澳門航空ＮＸ六
    一八號（起訴書誤繕為ＮＸ五○一號）班機回國。
  (六)八十七年二月十九日，丁○○議員由申○○利用不知情之子黃英杰陪同，搭乘澳
    門航空ＮＸ六○九號（起訴書誤繕為ＮＸ五○一號）班機赴澳門。
  (七)八十七年二月二十日，辰○○、午○○二位議員，復由寅○○陪同，搭乘復興航
    空ＧＥ三Ｏ三號班機赴澳門。
  (八)八十七年二月二十三日午○○搭乘中華航空ＣＩ六一六班機自香港入境。
  (九)八十七年二月二十六日辛○○、戊○○、乙○○、甲○○、卯○○、丑○○與庚○○搭復興航空ＧＥ三Ｏ四號班機自澳門入境。
  (十)八十七年二月二十六日未○○與丁○○搭乘澳門航空ＮＸ六一Ｏ班機自澳門入境
    。
  (十一)八十七年二月二十六日辰○○、壬○○、己○○與丙○○搭乘長榮航空ＢＲ八Ｏ
    二號班機自澳門入境。
    上述旅遊係由丙○○、酉○○、庚○○、寅○○及陳賡勝以化整為零方式，負責
    陪同有投票權之議員先至澳門，再由澳門進入珠海等地旅遊，在珠海市期間，巳
    ○○並要求前開有投標權之議員，於議長選舉時，投票予申○○，而前開接受招
    待旅遊之議員，於八十七年三月一日選舉議長時，投票予申○○，計申○○在議
    長總投票數三十三票，得票二十四票，故認被告申○○、巳○○、丙○○、酉○○、庚○○、陳賡勝、寅○○涉犯刑法第一百四十四條投票行賄罪，被告辰○○
    、戊○○、己○○、卯○○、丑○○、壬○○、未○○、辛○○、乙○○、甲○○、丁○○及午○○涉犯刑法第一百四十三條投票受賄罪等語。
二、按犯罪事實應依證據認定之，無證據不得推定其犯罪事實，又不能證明被告犯罪
    者，應諭知無罪之判決；刑事訴訟法第一百五十四條及第三百零一條第一項分別
    定有明文；次按事實之認定，應憑證據，如未能發現相當證據，或證據不足以證
    明，自不能以推測或擬制之方法，以為裁判基礎，最高法院著有四十年臺上字第
    八六號判例可資參照；未按認定犯罪事實所憑之證據，雖不以直接證據為限，間
    接證據亦包括在內，然無論直接或間接證據，其為訴訟上之證明，須於通常一般
    之人均不致有所懷疑，而得確信其為真實之程度者，始得據為有罪之認定，倘其
    證明尚未達到此一程度，而有合理之懷疑存在時，即無從為有罪之認定，最高法
    院亦著有七十六年臺上字第四九八六號判例可資參照。又，本案所謂之收受不正
    利益，必須投票（選議長）行為與收受不正利益間，具有相當之對價關係始能成
    立。
三、本件公訴人認被告申○○、巳○○、丙○○、酉○○、庚○○、陳賡勝、寅○○
    等人涉犯刑法第一百四十四條投票行賄罪嫌及被告辰○○、戊○○、己○○、卯
    ○○、丑○○、壬○○、未○○、辛○○、乙○○、甲○○、丁○○、午○○等
    涉犯刑法第一百四十三條投票受賄罪嫌，無非係以被告酉○○於調查局之供述及
    證人即大盟旅行社特別助理陳重之證述為主要依據。訊據被告辰○○、戊○○、
    己○○、卯○○、丑○○、壬○○、未○○（於本院審理時未到庭）、辛○○、
    乙○○、甲○○、丁○○、午○○、巳○○、陳賡勝、寅○○、庚○○、丙○○
    及酉○○等人於原審及本院中，除被告申○○未曾前往大陸外，其餘均坦承於上
    開時地經由澳門前往大陸一事，但均堅詞否認上開妨害投票犯行：
  (一)被告戊○○辯稱：我是自己一人去大陸湖南探親，未住在珠海市，機票是自己買
    ，出國手續也是自己辦的，不認識酉○○，當時我是第一次當選議員，亦不認識
    其他議員，不知與他們搭同一班飛機等語。
  (二)被告甲○○辯稱：我與叔叔乙○○一起去，機票是乙○○代購，我不認識酉○○
    ，當時我是第一次任議員，我不知有與其他議員同機，乙○○也未引見他們，我
    與乙○○去廣東饒平祭祖，消費自付，在大陸期間未接受巳○○招待，僅於八十
    七年二月五日住珠海步步高酒店，其餘時間未在珠海等語。
  (三)被告辛○○辯稱：僅委託酉○○代辦台胞證，機票是我在機場買的，我第一次當
    選議員，不認識其他議員，是自己去澳門，直接去桂林，在大陸期間亦未接受巳
    ○○招待等語。
  (四)被告丁○○辯稱：台胞證是委託酉○○代辦，但機票自己買，我是與太太鄭秀蓮
    一同去大陸珠海、深圳旅遊，不知與未○○一起回國，根本不認識巳○○，二月
    九日人在臺灣根本不在大陸，亦未與巳○○聚餐或接受招待，旅遊費用是自己付
    的等語。
  (五)被告己○○辯稱：我請酉○○代辦出國手續及買機票，先拿訂金給他，事後全部
    現金六萬元交給他，在機場有和丙○○打招呼，但不認識壬○○、寅○○，這次
    我沒去粵海大飯店，亦未與巳○○在大陸餐敘，是八十七年二月四日及八十七年
    二月二十四日住粵海飯店，其餘時間未在珠海等語。
  (六)被告未○○於本院訊問時辯稱：機票是交六千元予酉○○代購，剛上飛機時有與
    巳○○打招呼，二月九日在澳門過夜，二月十日才入境大陸珠海，我主要去海口
    看我工廠之產品，在大陸費用是自己出，沒有接受巳○○招待，亦未住粵海飯店
    ，回來機票是自己買的等語。
  (七)被告丑○○辯稱：我是去昆明投資餐廳，在機場巧遇庚○○，一起到澳門後即各
    自分開，機票是自己在機場買，台胞證是付三千元請酉○○代辦，並不認識巳○○，在大陸亦未接受巳○○招待等語。
  (八)被告壬○○辯稱：我是受珠海旅遊邀請，自己一人去大陸，去大陸機票是請助理
    彭錦淇（原審誤繕為彭鍊淇）代購，是刷卡自費出遊，到珠海住珠海賓館，次日
    即赴海南島，九日時人在海南，也沒去粵海飯店，未接受巳○○招待，我是參加
    當地桂林團等語。
  (九)被告辰○○辯稱：二次到大陸去費用及出國手續係我自己辦的，機票是到機場買
    的，機場稅亦是我個人支付，到大陸去是因我在上海有投資生意，一月三十日至
    二月四日是住珠海粵海飯店，到二月五日我便到上海去，至二月十六日才回珠海
    粵海飯店，二月十七日回臺灣，二月二十日再去一直住在珠海粵海飯店等語。
  (十)被告寅○○辯稱：八十七年一月三十日，我是和丙○○、陳賡勝一起出國，並未
    帶議員出國，機票是櫃檯買的，是去大陸為看眼疾，有住粵海飯店無誤，八十七
    年二月四日，並未陪同己○○及壬○○同往，機票是委託大盟旅行社買，去到珠
    海後旋改至廣州等地旅遊，二月九日我人在北京，有行程表，八十七年二月二十
    日我一人前往在珠海看眼疾等語。
  (十一)被告陳賡勝辯稱：我受寅○○、丙○○、酉○○之邀赴大陸珠海市旅遊，由臺灣
    去大陸時辰○○有同行，我八十七年一月三十日住珠海市粵海飯店，二月一日即
    與寅○○等人分手，不知這次旅遊與議長選舉有關，我有交一千元美金及一萬元
    新臺幣給寅○○當旅遊費用，多退少補，是請大盟旅行社辦的，二月九日那天人
    在北京等語。
  (十二)被告巳○○辯稱：去大陸與議長選舉無任何關係，本欲到大陸去辦理大陸人民繼
    承臺灣土地之代書業務，惟因對方未準備好證件，故未去北京，二月九日是人在
    澳門，二月十日才進大陸，在珠海時住石景山飯店，未到珠海飯店，並未在珠海
    宴請議員，雖與未○○同機，在機場有遇到酉○○，其他時間未見到酉○○等語
    。
  (十三)被告申○○辯稱：是選舉議長當天臨時決定要選，因第十三屆我做得很好，第十
    四屆沒人出來競爭，才順利自然連任，並未指示巳○○招待議員至大陸旅遊，他
    們都是自由意志去選議長等語。
  (十四)被告酉○○辯稱：認識巳○○，但和申○○不熟，不可能去參與妨害選舉，八十
    六年十二月初到八十七年二月底我經澳門轉赴大陸多次，與朋友在那裡開ＫＴＶ
    ，與議長選舉無關，其中有辛○○、己○○、午○○、未○○、丁○○託我辦理
    台胞證，他們有付錢給我，有的是現場，有的是台胞證辦完才，我把他們證件拿
    給大盟旅行社陳重辦理，事實上八十七年二月九日出國，當日並未直接進入大陸
    珠海，而在澳門住一晚，於八十七年二月十日才進入大陸，沒有到粵海飯店，故
    調查局之供述，係因被收押二天，為求交保，而配合調查員供述的，並不實在，
    偵查時調查員說若我翻供會對我不利，所以當晚檢察官訊問時才說不實在話，訊
    問完就交保等語。
  (十五)被告乙○○辯稱：我與侄子甲○○一起去大陸饒平祭祖，二人機票是在機場買的
    ，未與其他人同去，班機上新的議員我不認識，舊的議員可能有打招呼，有經過
    珠海，不記得有住粵海大飯店，在大陸期間未接受巳○○招待，也無酉○○拉票
    之事，八十七年二月二十六日又與辛○○、戊○○、卯○○、丑○○、庚○○同
    班機一起回來，純粹是巧合等語。
  (十六)被告午○○辯稱：當時我是第一次當選議員，不認識申○○，也不認識巳○○，
    我去大陸二次，第一次拿一萬元給酉○○代辦，第二次是自己辦的，二月九日去
    澳門後，因妻子李玉枝未辦妥台胞證，故二月十一日才進珠海，在珠海未碰到酉
    ○○，二月二十日該次由澳門赴深圳，根本未在珠海停留等語。
  (十七)被告丙○○辯稱：我與申○○是住同一鄉鎮，但很少往來，我已從學校退休，去
    大陸二次是由寅○○安排，有在珠海停一、二天，不清楚有無住粵海大飯店，一
    月三十日有在機場碰到辰○○，他哥哥是我學生，我係到雲南接洽板畫到新竹文
    化中心展，並未見巳○○帶議員出國等語。
  (十八)被告庚○○辯稱：不認識申○○、巳○○，但認識一些老議員卯○○、乙○○、
    辛○○等人，二月六日我是自助旅行去大陸，機票是上機前拿六千元託酉○○代
    買，回來是在大陸的旅行社辦的，有去珠海，但沒去粵海大飯店，也未受人所託
    陪丑○○去大陸，我們剛巧同班飛機，但在珠海分開，我二月九日人在西安等語
    。
四、經查：
  (一)被告申○○、戊○○、乙○○、甲○○、辛○○、丁○○、己○○、午○○、未
    ○○、丑○○、壬○○、卯○○（現已死亡）、辰○○於八十七年一月二十六日
    經臺灣省選舉委員會公告當選為新竹縣第十四屆縣議員，此有臺灣省選舉委員會
    八十七年一月二十六日八十七選一字第七五一六五號函在卷可證（見原審卷一第
    一八三頁），既然被告戊○○等人於八十七年一月二十六日已經臺灣選舉委員會
    公告當選，自斯時起，各議員當選人即為議長、副議長選舉有投票權人，自屬妨
    害投票罪所規範之有投票權人，合先敘明。
  (二)1.八十七年一月三十日，被告辰○○與被告丙○○、酉○○、寅○○及陳賡勝係
      搭乘澳門航空ＮＸ五Ｏ一號班機赴澳門，而被告辰○○至二月十七日與寅○○
      搭乘長榮航空ＢＲ八一八號班機回國，期間被告寅○○、酉○○及丙○○則先
      於二月一日搭乘長榮航空ＢＲ八Ｏ六號班機先行返國；
    2.二月四日，被告辛○○、戊○○、乙○○、甲○○、卯○○與酉○○係搭乘澳
      門ＮＸ六一五號班機赴澳門，至二月二十六日，辛○○、戊○○、乙○○、甲○○、卯○○連同丑○○（於二月六日前往澳門）、庚○○均係搭乘復興航空
      ＧＥ三Ｏ四號班機自澳門回國，另酉○○於二月四日（原審誤繕為二月一日）
      出國，於二月六日搭乘澳門航空ＮＸ六一六號班機自澳門返國；
    3.二月四日，壬○○、己○○與丙○○、寅○○係搭乘長榮航空ＢＲ八Ｏ一號班
      機赴澳門，至二月二十六日，壬○○、己○○連同辰○○（於二月二十日再度
      前往澳門）、丙○○，係搭乘長榮航空ＢＲ八Ｏ二號班機自澳門回國，而寅○○於二月四日出國後，於二月十七日搭乘長榮航空ＢＲ八一八號班機返國；
    4.二月六日，被告丑○○與庚○○，均搭乘澳門航空ＮＸ五Ｏ一號班機赴澳門，
      庚○○於二月二十六日搭乘復興航空ＧＥ三Ｏ四號班機自澳門返國；
    5.二月九日，午○○、未○○與巳○○、酉○○，均搭乘澳門航空ＮＸ六Ｏ九號
      班機赴澳門，巳○○於二月十二日搭乘澳門航空ＮＸ六一六號班機自澳門返國
      ，午○○於二月十四日搭乘澳門航空ＮＸ五Ｏ一號班機回國，而未○○於二月
      二十六日與丁○○（於二月十九日前往澳門），均搭乘澳門航空ＮＸ六一Ｏ號
      班機自澳門回國，而酉○○於二月九日出國，於二月二十五日搭乘復興航空Ｇ
      Ｅ三Ｏ四號班機自澳門返國；
    6.二月十九日，被告丁○○搭乘澳門航空ＮＸ五Ｏ一號班機赴澳門；
    7.二月二十日，被告辰○○、午○○與寅○○，均搭乘復興航空ＧＥ三Ｏ三號班
      機赴澳門，午○○並於二月二十三日搭乘中華航空ＣＩ六一六號班機自香港回
      國，寅○○與陳賡勝則於二月二十五日搭乘長榮航空ＢＲ八Ｏ二號班機返國。
    以上有內政部警政署入出境管理局際機場旅客入出境資料處理中心所出具之特定
    班機旅客入出境明細表及國人入出境端末查詢報表等在卷可證（見八十七年度選
    他字第六三號卷第十三頁至第三十五頁、第二○一頁至第二三三頁及八十七年度
    偵字第一四七五號卷第一三七頁至第一五一頁），足認被告戊○○、乙○○、甲○○、辛○○、己○○、壬○○、卯○○等人均於八十七年二月四日出國，於二
    月二十六日返國；被告丑○○、庚○○均於八十七年二月六日出國，於二月二十
    六日返國；被告未○○於八十七年二月九日出國，於二月二十六日返國；被告丁○○於八十七年二月十九日出國，於二月二十六日返國；被告丙○○於八十七年
    一月三十日出國，二月一日返國，再於八十七年二月四日出國，於二月二十六日
    返國；被告巳○○於八十七年二月九日出國，於二月十二日返國；被告午○○於
    八十七年二月九日出國，於二月十四日返國，再於八十七年二月二十日出國，於
    二月二十三日返國；被告寅○○於八十七年一月三十日出國，於二月一日返國，
    再於八十七年二月四日出國，於二月十七日返國，又於八十七年二月二十日出國
    ，於二月二十五日返國；被告酉○○於八十七年一月三十日出國，於二月一日返
    國，再於八十七年二月四日出國，於二月六日返國，又於八十七年二月九日出國
    ，於八十七年二月二十五日返國；被告辰○○於八十七年一月三十日出國，於二
    月十七日返國，於八十七年二月二十日出國，再於八十七年二月二十六日返國；
    被告陳賡勝於八十七年一月三十日出國，於二月二十五日返國；然此僅能顯示除
    被告申○○外，其餘被告均有於八十七年一、二月間赴大陸一事，惟被告辰○○
    及午○○出國二次，被告辰○○、午○○、丁○○、未○○、丑○○出國時間、
    天數亦與被告戊○○、乙○○、甲○○、辛○○、己○○、壬○○、卯○○出國
    天數不同，依公訴人所指述，被告申○○與巳○○係以招待大陸旅遊方式以之為
    賄選手段，惟按同一事件中，如要行賄多人時，則行賄條件應當差不多，否則會
    造成受賄者心理不平，甚至向外宣揚弊情，易造成反效果，此尚非行賄者所願，
    然本案中被告戊○○等人至大陸旅遊天數及次數不盡相同，則依公訴人所指被告
    申○○及巳○○等人行賄條件之方式，不盡相同，顯與常情有違，是否可以被告
    戊○○等人均於八十七年一、二月間出國至大陸乙情，即推論是被告申○○及巳
    ○○等人以旅遊方式賄選為之，至有疑義。
  (三)被告酉○○於八十七年三月十一日經調查局訊問時（地點假臺灣新竹地方法院檢
    察署大禮堂）之供述稱：約八十七年一月間，友人巳○○在新竹縣政府縣長會客
    室向我表示，由於其父申○○欲連任縣議長寶座，但不好向議員公開拉票，故欲
    將部分當選之縣議員帶至國外，以便拉票，而因我對澳門、廣東一帶甚熟，故委
    託我安排縣議員辰○○、辛○○、戊○○、乙○○、甲○○、卯○○、午○○、
    未○○分三次由臺灣赴澳門，再轉赴廣東珠海，再由巳○○安排投票選舉議長相
    關事宜，為申○○連任議長拉票，旅遊中巳○○有安排大陸人士叫小郭者到澳門
    來接機、陪同，巳○○並指示伊及寅○○、陳賡勝，接洽台北市大盟旅行社職員
    陳重，為午○○、丁○○、辛○○、己○○、未○○、壬○○等人辦理赴澳門機
    票、台胞證等出境事宜，因大盟旅行社與我及寅○○、陳賡勝甚熟，故前開人旅
    費及代辦費，巳○○口頭承諾所有旅費俟返國後再由旅行社開立統一發票向巳○○請款，惟因爆發本案，巳○○為置身事外，迄今尚未支付，而相關議員分別於
    八十七年一月三十日、八十七年二月四日及八十七年二月九日出境，但均於八十
    七年二月九日在珠海之粵海大飯店聚合，當晚，我與丙○○、寅○○、巳○○、
    辛○○、戊○○、乙○○、甲○○、卯○○、午○○、未○○、壬○○、己○○
    、丑○○群聚於珠海某粵式酒樓，席間巳○○代表申○○向在座縣議員拉票，請
    大家一定要投票支持申○○連任議長，並獲眾議員首肯，該餐費用由巳○○出錢
    ，飯後巳○○招待議員同赴有酒女陪侍之卡拉ＯＫ店飲酒，費用亦是巳○○支付
    ，丙○○及寅○○知道此行目的是為申○○連任議長綁樁，而議員在粵海大飯店
    之住宿費，亦是巳○○支付，而議員分批出國再會合，不外為掩人耳目等語（見
    八十七年偵字第一四七五號卷第四十七頁），然被告酉○○上開八十七年三月十
    一日由調查局人員訊問所為之供述，已為其餘被告所否認，再參以被告酉○○於
    八十七年三月九日未經羈押前，均未曾供述巳○○為替其父申○○拉票而招待議
    員分批出國，並於八十七年二月九日晚上聚會一事（見八十七年選他自第六三卷
    第二五八頁以下），再觀被告酉○○於八十七年三月十一日為此供述經諭知交保
    後，嗣後又否認其八十七年三月十一日供述，辯護人並為其辯護稱上開於調查局
    之筆錄係遭調查人員以強迫、威脅、利誘之方式訊問所製作，惟經原審及本院當
    庭勘驗被告酉○○八十七年三月十一日接受調查局訊問之錄影帶參捲均因收音效
    果不佳而無法確定，此有原審及本院之勘驗筆錄附卷可稽（見原審卷一第二一○
    頁反面、第二一一頁，本院九十年三月二日勘驗筆錄），雖無法確定上開調查局
    人員所為之調查筆錄是否以強迫、威脅、利誘等方式所製作，然被告酉○○係於
    八十七年二月九日由臺灣出境，但並未於八十七年二月九日即入境大陸，而是八
    十七年二月十日才入境大陸，此有被告酉○○之中華民國護照及臺灣居民往來大
    陸通行證一份附於本院卷可證，既然被告酉○○於八十七年二月九日人在澳門，
    並未入境大陸，如何能在二月九日晚上與巳○○等人在珠海某酒樓聚會，顯見被
    告酉○○於原審及本院調查時所供稱：為求能交保所以配合調查員製作筆錄一詞
    ，尚屬可信。且既然被告酉○○於八十七年二月九日人根本未入境大陸，是其於
    八十七年三月十一日所供述之八十七年二月九日巳○○與我、丙○○、寅○○、
    巳○○、辛○○、戊○○、乙○○、甲○○、卯○○、午○○、未○○、壬○○
    、己○○、丑○○群聚於珠海某粵式酒樓聚會為申○○拉票一詞，並不足採，況
    參照被告未○○係八十七年二月十日才入境珠海，此亦有未○○之臺灣居民來往
    大陸通行證影本在卷可證（見八十七年度偵字第一四七五號卷第一一四頁），足
    認被告未○○亦無法如被告酉○○所稱於八十七年二月九日在珠海參與聚會。抑
    且，若巳○○果欲以招待議員旅遊之方式賄賂部分議員，並於國外向議員們為其
    父申○○拉票，雖係分三次將議員帶至國外，惟亦應於全員到齊後方一併向其等
    拉票，然其中被告丁○○係於二月十九日出國、二十日方入境大陸，此有丁○○
    之臺灣居民來往大陸通行證影本可佐（見八十七年度偵字第一四七五號卷第四二
    八頁），其並未於二月九日前即前往大陸與其他人會合，此亦與常情不合，是自
    不能以被告酉○○顯與事實不符之供述，在無其他佐證情況下，遽認被告申○○
    等人以招待旅遊方式行賄。
  (四)再證人即大盟旅行社特別助理陳重證稱：辰○○、壬○○、己○○、丑○○、午
    ○○、未○○、辛○○及丁○○等六位議員之出境旅遊手續，是酉○○交予伊經
    辦的，另八十七年二月四日在中正機場時，酉○○曾叫我抄寫一份名單（即八十
    七年三月六日在大盟旅行社查扣編號三之證物，見八十七年度選他字第六十三號
    卷第二四六頁證物袋），其上有辰○○等議員二十名，本叫我準備組一團到外國
    旅遊，但事後不了了之，當時酉○○說費用我先墊，事後才請款，八十七年一月
    三十日我曾代付寅○○、酉○○、丙○○、陳賡勝及辰○○等五人機場稅，八十
    七年一月三十日之機票，我僅代付寅○○、酉○○、林淇田及陳賡勝，而辰○○
    機票不是我代購的，八十七年二月四日部分，我有代購酉○○、己○○、壬○○
    機票及代付機場稅，八十七年二月四日酉○○將巳○○、午○○、丁○○、丑○○及辛○○資料交予伊辦台胞證，八十七年二月六日部分，替庚○○及丑○○購
    買機場稅，有幫庚○○代購機票，但未替丑○○購機票，而八十七年二月九日我
    與酉○○、午○○夫妻、未○○、巳○○一起出境，有代購機票及機場稅等語（
    見八十七年選他字第八七號卷第二四七頁、第五十一頁八十七年三月六日調查局
    筆錄及同日檢察官訊問筆錄），另在大盟旅行社中所查扣之帳單記載有午○○、
    丁○○、巳○○代辦台胞證，寅○○、丙○○、陳賡勝、酉○○委託代辦台胞證
    及代購機票，辛○○委託代洗照片，代付機場稅，巳○○辦護照、機票每人五千
    二百四十元共十一人，丑○○等三人台胞證等請款資料及未○○個人資料，此有
    請款明細表附卷可證（見八十七年度選他字第六十三號卷第二四六頁證物袋），
    足認被告午○○、丁○○、巳○○等人確有透過酉○○委託大盟旅行社代辦出國
    手續一事，惟證人陳重嗣後於原審調查時異其前開所證，另證述稱：事後機票費
    、機場稅等費用，被告寅○○等人均個別與我清算，現均付清，但並非由酉○○
    或巳○○同一人支付等語（見原審卷二第一二八頁）。按依據證人陳重所述：八
    十七年二月四日，酉○○曾叫其抄寫一份名單，準備組團到國外旅遊，並有在陳
    重處所扣得辰○○等十多名議員名單一份可證（見八十七年度選他字第六十三號
    卷第二四六頁），顯見證人陳重所述名單是酉○○叫陳重準備組團旅遊一詞，尚
    屬可信，若依據公訴人所述自八十七年一月三十日、八十七年二月四月、二月六
    日及二月九日被告辰○○等人已接受被告巳○○及申○○招待紛至大陸旅遊，則
    被告酉○○豈可能於八十七年二月四日還在機場交待陳重擬組議員旅遊團？雖公
    訴人上訴意旨認證人陳重上開所證係指酉○○係另安排一次「外國旅遊」，二者
    地點不同，時間亦未定，然此部份並查無其他積極證據可資證明，是亦無法為被
    告等人不利之認定。況被告戊○○、乙○○、甲○○、辛○○、卯○○、丑○○
    、壬○○、未○○、己○○等人至大陸近二十餘天、被告午○○、辰○○於該段
    時間先後去大陸二次，如均係被告申○○及巳○○出資招待，則為何陳重僅代購
    己○○、壬○○、午○○、未○○、張春琪等五人之單程機票及辰○○、己○○
    、壬○○、張春琪、午○○、未○○機場稅而已，而全部人之回程機票、至大陸
    旅遊之各種費用、甚至於戊○○、乙○○、甲○○、辛○○、丁○○、丑○○、
    卯○○、辰○○去大陸之單程機票，經原審及本院均查無任何人替戊○○等人代
    為支付之證據，況被告申○○及巳○○若有公訴人所指以招待旅遊方式行賄，豈
    會讓部分議員自行購買機票，且有僅代付部分單程機票之理？故公訴人以陳重代
    辦丁○○等部分人出國資料及代購午○○等部分人單程出境機票，即推論被告申
    ○○及巳○○負責戊○○等人至大陸旅遊費用，稍嫌速斷，是由證人陳重之證述
    及前開在大盟旅行社所扣得之請款單據，尚難遽指被告申○○及巳○○涉有行賄
    之犯行。
  (五)公訴人認被告申○○及巳○○等人以招待旅遊方式行賄有投票權之戊○○、乙○○、甲○○、辛○○、丁○○、辰○○、午○○、未○○、卯○○、己○○、壬○○、丑○○等議員，惟至大陸旅遊之費用，包括來回機票、在大陸期間之住宿
    、交通、膳食費，然被告壬○○回台機票是自己簽帳購買，出國前曾結匯三千美
    元，在大陸旅遊亦有簽帳消費，此有在澳門買回台機票之簽帳單、購買三千元美
    金為旅遊費用之結匯收據、大陸消費簽帳之信用卡對帳單附卷為證（見八十七年
    度偵字第一四七五號卷第二八二頁至第二八五頁），再被告丁○○與其妻去大陸
    之機票是委託台澳旅行社代購、在大陸並有自行支付旅遊費用，此有台澳旅行社
    代購去大陸機票收據及至大陸旅遊購買入場券及吃飯等收據可證（見八十七年度
    偵字第一四七五號卷第四二八頁），被告午○○回程機票是在澳門委託旅行社代
    購，亦有澳門運通環球旅遊有限公司代購回台機票之存單可憑（見八十七年度偵
    字第一四七五號卷第四三一頁），被告丙○○及庚○○出國機票是委託旅行社代
    購，亦有台澳旅行社請款單可稽（見八十七年選他字第六三號卷第一八九頁、八
    十七年度偵字第一四七五號卷第四三六頁），而八十七年二月五日至二月十六日
    被告寅○○、丙○○及陳賡勝三人自行組團旅遊，亦有珠海神州國際旅行社所開
    立行程表為證（見原審卷一第一七五之二頁），故若被告申○○及巳○○確有公
    訴人所指請議員化整為零，零星出國，至大陸後再集合辦團旅遊，則為何被告戊○○等人來回機票購買方式均不一致，甚且回程機票大多自行購買，此顯與有計
    畫前往大陸旅遊方式不同，況行賄者行賄條件，應相差不多，尤其於本案中有投
    票權人僅三十餘人，若行賄條件差異頗大，易引起受賄者不滿，此乃為人之常情
    ，若有計畫出遊，豈會連自己購票或他人出資購票之基本條件即不相同，雖本案
    有些被告就如何支付旅遊費用未能詳盡交待，惟行賄罪，必須積極證明行賄者有
    交付財物或不正利益之行賄事實，而受賄者有收受財物或不正利益之受賄事實，
    始能構成，乃公訴人僅以數名被告曾委託陳重代為購票或代辦手續，即認被告申
    ○○及巳○○等人以招待旅遊方式行賄，惟並非每位議員均委由陳重購票、且陳
    重僅購買單程機票，回台機票亦大多被告個自購買，而在大陸期間之食宿、交通
    等費用，亦查無任何由被告申○○、巳○○、寅○○、酉○○、庚○○或陳賡勝
    代支之證據，「罪疑惟輕」，自不能僅以被告戊○○等議員就旅遊費用無法詳盡
    交待，即遽以推論係他人支付，並逕指被告申○○等人有行賄之妨害投票犯行。
  (六)八十七年一月三十日，被告辰○○與被告丙○○、酉○○、寅○○及陳賡勝係同
    搭乘澳門航空ＮＸ五Ｏ一號班機赴澳門，而被告辰○○至二月十七日與寅○○搭
    乘長榮航空ＢＲ八一八號班機回國，八十七年二月四日，被告辛○○、戊○○、
    乙○○、甲○○、卯○○與酉○○係同搭乘澳門ＮＸ六一五號班機赴澳門，至二
    月二十六日，辛○○、戊○○、乙○○、甲○○、卯○○連同丑○○、庚○○均
    係同搭乘復興航空ＧＥ三Ｏ四號班機自澳門回國，八十七年二月四日，壬○○、
    己○○與丙○○、寅○○係同搭乘長榮航空ＢＲ八Ｏ一號班機赴澳門，至二月二
    十六日，壬○○、己○○連同辰○○、丙○○，係同搭乘長榮航空ＢＲ八Ｏ二號
    班機自澳門回國，八十七年二月六日，被告丑○○與庚○○，均搭乘澳門航空Ｎ
    Ｘ五Ｏ一號班機赴澳門，八十七年二月九日，午○○、未○○與巳○○、酉○○
    ，均同搭乘澳門航空ＮＸ六Ｏ九號班機赴澳門，而未○○於二月二十六日與丁○○，均同搭乘澳門航空ＮＸ六一Ｏ號班機自澳門回國，八十七年二月二十日，被
    告辰○○、午○○與寅○○，均同搭乘復興航空ＧＥ三Ｏ三號班機赴澳門，甚且
    乘坐機位相鄰，此有特定班機旅客入出境明細、澳門航空八十七年三月三十日澳
    中字第三十四號、長榮航空八十七年三月三十日長航法八七字第九八Ｏ號、復興
    航空八十七年五月五日復安字第四九號函在卷可證（見八十七年度偵字第一四七
    五號卷第四九三頁至第五一○頁，第五五八頁至第五六○頁），故被告等辯稱：
    未與其他人約好同往一詞，雖與事實不盡相符，然被告中，甲○○與乙○○有同
    姓遠親關係，一起同往祭祖並無怪異，而其餘被告同為議員，即使相約出遊，亦
    與常情不違，故不能單以被告等辯稱：未約好同往一詞，不可採信，即推論被告
    戊○○等議員有收受財物或不正利益之行為。另被告辰○○雖均陳稱出國手續是
    自己辦、機票亦是自己買的等語，被告寅○○亦稱八十七年二月二十日是我自己
    到中正機場復興航空櫃臺買的，辰○○、午○○在那裡訂票我不清楚，機場稅也
    一樣我自己買等語（見八十七年度偵字第一四七五號卷第二七三頁反面），然本
    院依據復興航空公司八十七年五月五日復安字第○四九號函之附件（見八十七
    年度偵字第一四七五號卷第五五九頁）所示八十七年二月二十日當天被告辰○○
    、寅○○係於中正機場以同一張VISA卡（卡號：四五七九─六七三三─○○一六
    ─三三○七）購買機票，經本院函查玉山銀行該卡號之持卡人係為寅○○，有該
    行八十九年八月十九日玉個卡字第八九五○三六三號函附於本院卷可稽，可知上
    開辰○○、寅○○所辯與事實不符，然查被告辰○○、寅○○亦不否認其等二人
    係一同相偕出境，抑且，另被告午○○亦於同班機出境，然其卻係以現金購買機
    票，若果如公訴人所稱係由申○○等支付相關議員之旅費，則為何寅○○獨支付
    辰○○之機票費用，而未一併支付午○○之機票費用，此亦與常情不符，故上開
    函詢之結果亦不足以為被告等不利之認定。
  (七)綜上所述，妨害投票之行賄罪及受賄罪，必須能積極證明行賄者有交付財物或不
    正利益之行為，而受賄者有收受財物或不正利益之行為，始能構成，本案中被告
    等人或就旅遊費用如何支付未能詳盡明確交待，或否認同機出遊，與事實有違，
    而不足採信，然公訴人起訴被告等涉犯前開罪嫌，無非以被告酉○○於調查局之
    供述，大盟旅行社承辦人陳重之證述及扣案之前開單據、出國相關證件為其主要
    論據，惟被告酉○○及證人陳重之供詞已有前述瑕疵，且其餘被告亦自始否認犯
    罪，本院復查無任何由被告申○○、巳○○、酉○○、寅○○、陳賡勝、庚○○
    代被告戊○○、乙○○、甲○○、辛○○、丁○○、己○○、午○○、未○○、
    丑○○、壬○○、卯○○、辰○○支付旅遊費用之證據，已如前述，故不能證明
    被告等人有何公訴人所指妨害投票之犯行。原審以不能證明被告犯罪，而為被告
    等無罪之諭知，其認事用法，核無違誤，應予維持。公訴人仍執陳詞指摘原判決
    不當，非有理由，應予駁回。
四、被告未○○經合法傳喚，無正當理由不到庭，爰不待其陳述，逕行判決。
據上論斷，應依刑事訴訟第三百六十八條、第三百六十九條第一項前段、第三百六十
四條、第三百零三條第五款、第三百零七條、第三百七十一條，判決如主文。
本案經檢察官沈明彥到庭執行職務。
中     華     民     國      九十      年      八     月       十五     日
                              臺灣高等法院刑事第二十二庭
                                  審判長法  官  許  正  順
                                        法  官  邱  同  印
                                        法  官  胡  方  新
右正本證明與原本無異。
檢察官就申○○、巳○○、丙○○、酉○○、庚○○、陳賡勝、寅○○部分如不服本
判決應於收受送達後十日內向本院提出上訴書狀，其未敘述上訴之理由者並得於提起
上訴後十日內向本院補提理由書（均須按他造當事人之人數附繕本）。
                                        書記官  秦  慧  榮
中    華    民    國     九十     年       八       月       十六       日


司法院資訊處製作；財團法人民間司法改革基金會備份。
